ACORDAO-COMPLETO-2579755

ACÓRDÃO 1963/2023 ATA 6/2023 - PRIMEIRA CÂMARA

VISTOS, relatados e discutidos estes autos de embargos de declaração opostos pelo Sr. Lenildo Alves Santana, ex-prefeito de Ibicaraí/BA, em face do Acórdão 10425/2022-TCU-Primeira Câmara;
ACORDAM os ministros do Tribunal de Contas da União, reunidos em sessão da 1ª Câmara, diante das razões expostas pelo relator, em:
9.1. conhecer dos embargos de declaração, com fundamento nos arts. 32 e 33 da Lei 8.443/1992, para, no mérito, rejeitá-los;
9.2. notificar o embargante desta deliberação.

Embargos de declaração interposto contra decisão que julgou improcedente recurso de reconsideração do embargante.

Primeira Câmara

Município de Ibicaraí - BA.

3. Recorrente: Lenildo Alves Santana (XXX.482.665-XX).

13.1. Ministros presentes: Walton Alencar Rodrigues (Presidente), Vital do Rêgo (Relator) e Jhonatan de Jesus.
13.2. Ministros-Substitutos convocados: Augusto Sherman Cavalcanti e Marcos Bemquerer Costa.
13.3. Ministro-Substituto convocado que não participou da votação: Marcos Bemquerer Costa.
13.4. Ministro-Substituto presente: Weder de Oliveira.

VITAL DO RÊGO

Ministro Vital do Rêgo.

O Sr. Lenildo Alves Santana, ex-prefeito de Ibicaraí/BA, opôs embargos de declaração em face do Acórdão 10425/2022-TCU-Primeira Câmara, que, em sede de recurso, negou provimento ao recurso de reconsideração por ele interposto contra o Acórdão 1146/2021-TCU-Primeira Câmara, por meio do qual este Tribunal julgou irregulares suas contas, com imputação de débito e multa.
A condenação originária decorreu da não comprovação da regular aplicação dos recursos federais repassados ao município de Ibicaraí/BA, por meio do Termo de Compromisso 7964/2014 firmado com o FNDE, objetivando construção de quadra esportiva escolar, em virtude da ausência da respectiva prestação de contas.
O embargante alegou, em apertada síntese, a existência dos seguintes vícios no julgado: (i)  cerceamento de defesa, ante a ausência de citação das empresas beneficiárias, detentoras de informações capazes de afastar as irregularidades que motivaram a condenação recorrida, impondo a nulidade da deliberação, com base na Súmula TCU 103; 
 (ii) omissão do acórdão embargado quanto à análise do acervo probatório juntado pelo embargante e pelas diligências realizadas; 
 (iii) infração ao devido processo legal pela negativa de realização de diligências e outras provas; 
 (iv) ausência de adequada fundamentação, uma vez que não foi individualizada a conduta do embargante; 
 (v) infração dos princípios da razoabilidade e da proporcionalidade.
	É o relatório.

Magno Israel Miranda Silva (OAB/DF 32.898).

Não atuou.

EMBARGOS DE DECLARAÇÃO. INEXISTÊNCIA DOS VÍCIOS APONTADOS. IMPOSSIBILIDADE DE REDISCUSSÃO DO MÉRITO. REJEIÇÃO.

TOMADA DE CONTAS ESPECIAL (TCE)

não atuou.

Em exame, embargos de declaração opostos pelo Sr. Lenildo Alves Santana, ex-prefeito de Ibicaraí/BA, em face do Acórdão 10425/2022-TCU-Primeira Câmara, que, em sede de recurso, negou provimento ao recurso de reconsideração por ele interposto contra o Acórdão 1146/2021-TCU-Primeira Câmara, por meio do qual este Tribunal julgou irregulares suas contas, com imputação de débito e multa.
Originalmente, a condenação decorreu da não aprovação da regular aplicação dos recursos geridos pelo embargante e disponibilizados por meio do Termo de Compromisso 7964/2014, firmado com o FNDE, objetivando construção de quadra esportiva escolar, em virtude da ausência da respectiva prestação de contas. 
O embargante alegou que a ausência de chamamento aos autos das empresas contratadas para a execução da obra teria prejudicado sua defesa, uma vez serem as mesmas detentoras dos documentos que poderiam afastar a condenação embargada. Além disso, por entender se tratar de litisconsórcio necessário, a ausência das mencionadas citações levaria à nulidade do julgado.
Suscitou, ainda, a existência de omissões no julgado, que não teria analisado o acervo probatório existente nos autos, não teria apresentado a devida fundamentação ou mesmo a individualização da conduta do gestor.
Por fim, argumentou que o acórdão embargado fere os princípios da razoabilidade e da proporcionalidade.
Feito esse breve histórico, passo ao exame dos presentes embargos.
Desde já registro que os embargos podem ser conhecidos, por atenderem aos requisitos de admissibilidade, mas não merecem ser acolhidos, uma vez que não se encontram presentes os vícios apontados no julgado.
Não reconheço a existência de cerceamento de defesa ou de nulidade no acórdão embargado. 
O embargante foi responsável pela gestão dos recursos disponibilizados à municipalidade para a execução do Termo de Compromisso 7964/2014. 
Após o encaminhamento intempestivo da prestação de contas correspondente, o FNDE apontou as seguintes irregularidades na documentação encaminhada, que culminaram na proposta de rejeição das contas apresentadas: ausência de assinatura do fiscal da prefeitura nos boletins de medição utilizados como subsídio para o pagamento das despesas, caracterizando o pagamento sem a devida atestação; discrepância entre o laudo apresentado na prestação de contas pelo gestor e a área contratada nos projetos licitados; utilização de expressivo percentual de recursos na execução do serviço de estrutura para instalação de cobertura, resultando em obra inútil; falta de alcance da finalidade do ajuste pela inexecução parcial da obra, sem funcionalidade ou benefício à comunidade; cancelamento do convênio durante a gestão do embargante, em virtude da paralisação da obra sem a devida justificativa.
Nenhum dos motivos apontados permitiria a conclusão de que as empresas contratadas para a execução da obra teriam responsabilidade pelo débito constante destes autos.
Lembro que o art. 16, § 2º, da Lei 8.443/1992 somente autoriza ao TCU julgar irregulares as contas "do terceiro que, como contratante ou parte interessada na prática do mesmo ato, de qualquer modo haja concorrido para o cometimento do dano apurado", o que não ocorreu no caso concreto.
Não há evidências de que as empresas contratadas tenham recebido recursos sem a devida contraprestação dos serviços, com falhas executivas ou com valores superfaturados, como no precedente invocado pelo embargante em sua peça recursal.
Assim, não há que se falar em litisconsórcio necessário. Além disso, na linha da jurisprudência deste Tribunal, o litisconsórcio necessário, quando existente, não configura direito subjetivo do responsável citado, não havendo que se falar em prejuízo processual e aos interesses do embargante por ele permanecer isoladamente no polo passivo do processo. Nesse sentido os Acórdãos 789/2012, 842/2017 e 2.829/2016, do Plenário; 9.163/2022, 8.874/2022, da 1ª Câmara; Acórdãos 7.194/2022, 6.833/2021, 3.752/2018, 368/2014 e 5.297/2013, da 2ª Câmara, dentre outros.
O acórdão embargado, diferentemente do alegado pelo embargante, examinou, de fato, as provas constantes dos autos. 
Lembro que o gestor, em resposta à citação deste Tribunal, se limitou a comunicar o encaminhamento dos documentos que comprovariam a regular aplicação dos referidos recursos públicos ao FNDE (peça 62) , o que motivou este Tribunal, na busca pela verdade material, a realizar diligência com vistas a obter informações acerca da análise empreendida por aquela autarquia.
Tanto os documentos apresentados extemporaneamente pelo gestor à entidade concedente quanto a análise feita pelo FNDE subsidiaram o julgamento ora recorrido, conforme explicitado no voto condutor do acórdão embargado e nas manifestações da unidade técnica, que integraram o relatório da deliberação e adotadas como razões de decidir.
A leitura do voto condutor do acórdão embargado permite verificar que o pedido de produção de provas foi devidamente analisado, não havendo que se falar em omissão. 
Também não acolho a alegação de omissão no julgado quanto à fundamentação do acórdão recorrido e à individualização da conduta do embargante. O acórdão traça não só a responsabilidade do gestor, individualizando sua conduta, como também apresenta o fundamento de sua condenação.
Além disso, destaco que a alegação de falta de individualização da conduta não foi suscitada no recurso do embargante, tratando-se, no caso, de inovação argumentativa, que não encontra sede nos estritos limites dos embargos declaratórios (Acórdão 1265/2019-TCU-Plenário, 180/2010- TCU-Plenário e 2.224/2008-TCU-1ª Câmara) .
Saliento que a omissão para o acolhimento dos declaratórios é a que diz respeito à questão que deveria ter sido apreciada pelo colegiado, mas não o foi. Não constitui omissão a adoção de entendimento diverso do preferido pela parte, segundo seus próprios critérios de justiça e de acordo com sua particular interpretação das leis e da jurisprudência. 
O embargante alegou infringência aos princípios da razoabilidade e da proporcionalidade.  Além de não mencionar qualquer fundamento acerca dessa alegação no corpo de sua peça, essa questão não havia sido trazida aos autos até o presente momento.
A linha argumentativa dos presentes embargos deixa transparecer o seu intuito de rediscutir o mérito do acórdão originário, o que não se coaduna com a via estreita dos embargos declaratórios. 
Dessa forma, não havendo qualquer vício a ser sanado, impõe-se a rejeição dos embargos ora em apreciação.
	Diante do exposto, voto pela adoção da minuta de acórdão que ora trago ao exame deste colegiado.
TCU, Sala das Sessões, em 21 de março de 2023.
Ministro VITAL DO RÊGO 
Relator